【裁判字號】    98,保險上,23
【裁判日期】    981006
【裁判案由】    返還保險費
【裁判全文】
臺灣高等法院臺中分院民事判決  98年度保險上字第23號
上  訴  人  乙○○
被 上訴 人  丙○○
被 上訴 人  新光人壽保險股份有限公司
法定代理人  甲○○
訴訟代理人  丁○○
上列當事人間請求返還保險費事件，上訴人對於民國98年6月5日
臺灣臺中地方法院97年度保險字第55號第一審判決提起上訴，本
院於民國98年9月22日言詞辯論終結，判決如下：
    主  文
上訴駁回。
第二審訴訟費用由上訴人負擔。
    事實及理由
一、上訴人主張：伊受被上訴人新光人壽保險股份有限公司（下
    稱新光公司）之員工即被上訴人丙○○之招攬，與被上訴人
    新光公司簽訂QB0EAO80及QB0AQ480、QB09WIU9、QB085JC4號
    4份保單，金額共新台幣（下同）400萬元，扣除已贖回及貸
    款等款項後，剩餘 154萬元未領回，茲因被上訴人丙○○於
    招攬保險過程，陸續以「此保險的投資標的商品，是持續投
    資到第三年即可保本」等語作為誘引，故意以錯誤不實之說
    明詐騙上訴人連續投入保險，上訴人於民國（下同） 97年7
    月初得知此不實情形後，即對被上訴人新光公司表示撤銷意
    思表示，並於 98年4月14日原審言詞辯論期日庭呈民事補充
    四狀內，以該狀對被上訴人新光公司為撤銷之意思表示，並
    依據不當得利之法律關係請求被上訴人返還剩餘未領回之15
    4萬元。爰求為命被上訴人應給付伊154萬元，及自起訴狀繕
    本送達被上訴人之翌日起至清償日止按年息百分之 5計算之
    利息之判決。
二、被上訴人丙○○則以：伊雖曾向上訴人提及欲將 600萬元房
    屋過戶予上訴人配偶名下，請被上訴人自行貸款 450萬元一
    事，但此乃因上訴人力挺其業績，雙方雖有談和解之情形，
    但內心係要報答上訴人，其向上訴人招攬保險之過程，並未
    承諾 3年即可保本之情事，僅告知可投資3至5年，觀看投資
    績效獲利情形， 3個月會固定收到帳單價值通知單，上訴人
    自95年起至今已陸續接到對帳單，應知悉其投資績效如何，
    伊並未以不實之事實詐騙上訴人連續投保保險等語，資為抗
    辯。並求為判決駁回上訴人之訴。
三、被上訴人新光公司則以：上訴人簽約時伊已將保險單交由上
    訴人親收，且保險契約條款已明訂：要保人於保險單送達翌
    日起10日得以書面檢同保險單親自或掛號郵寄被上訴人新光
    公司撤銷本契約，倘上訴人收受契約後認為與被上訴人丙○
    ○之解說內容不同，或有疑義，上訴人自應於收受保險契約
    條款後，直接向伊為撤銷意思表示，況上訴人亦在投資型保
    險要保書、重要事項告知書、保單簽收單上親自簽名，卻於
    簽約後超過近 2年之時間均未表示任何異議，或向伊查詢，
    卻另向伊辦理部分贖回及保單貸款，可見上訴人於投保時，
    並無陷於錯誤之情事等語，資為抗辯。並求為判決駁回上訴
    人之訴。
四、原審為上訴人敗訴之判決，上訴人不服，求為判決(一)原判決
    廢棄。(二)被上訴人應給付上訴人 154萬元，及自起訴狀繕本
    送達被上訴人之翌日起至清償日止按年息百分之 5計算之利
    息。被上訴人則均求為判決駁回上訴。
五、查上訴人主張伊受被上訴人丙○○之招攬，與被上訴人新光
    公司簽訂QB0EAO80及QB0AQ480、QB09WI U9、QB085JC4號4份
    保單，金額共 400萬元，扣除已贖回及貸款等款項後，尚有
    154萬元差額等情，為被上訴人所不爭執，應可信為真實。
六、按被詐欺而為意思表示者，依民法第 92條第1項之規定，表
    意人固得撤銷其意思表示，惟主張被詐欺而為表示之當事人
    ，應就此項事實負舉證之責任。最高法院44年台上字第75號
    著有判例可參。查上訴人主張其因被上訴人丙○○於招攬保
    險過程，陸續以「此保險的投資標的商品，是持續投資到第
    3 年即可保本」等語作為誘引，故意以錯誤不實之說明詐騙
    伊連續投入保險等情，固聲請證人戊○○、己○○及庚○○
    等人為證，並提出與被上訴人之錄音談話記錄、及被上訴人
    新光公司「一次轉存100萬 3年後」、「一次轉存100萬元20
    年後」、「每年轉存12萬共10次10年後」、「每年轉存12萬
    共10次20年後」之投資分析資料、財團法人保險事業發展中
    心最新動態資料、「保本保值理財計畫」資料、廣告單、剪
    報資料及新光公司投資前之計畫零存資料表等為證。惟查：
  (一)上訴人聲請訊問之三位證人，經原審當庭實施隔離訊問後，
    證人即上訴人之母己○○到庭證稱：「約96年農曆過年前後
    ，丙○○到我家，庚○○也在我家坐，我有聽到丙○○跟上
    訴人談到保單的問題，丙○○有講到三年保本及三年的保險
    ，事後我有問丙○○什麼是三年保本兼保險的保單，丙○○
    說有向上訴人談，我先生戊○○也有問我說他們是在談什麼
    三年保本的事情，我跟戊○○說因為丙○○跟上訴人說她是
    買三年保本的保單兼有保險的事情，丙○○當時還很大聲的
    告訴戊○○講：『大哥！你阿娟買這份是三年的保單，兼三
    年的保險』，就是指三年保本的保單。」、「除了這次之外
    還有其他二次。」、「我只知道丙○○是在過年前後都有去
    ，至於是哪一次我不清楚。」、「另一次丙○○也是來向上
    訴人招攬保險，我還告訴丙○○說有什麼事情要據實告知，
    丙○○還告訴我說大姐，放心啦。丙○○後來是因為上訴人
    已經買保險了，問我們是否要順便買保險，我們就先幫孫子
    買保險，後來因為戊○○說孫子都有買了50萬元，孫女也要
    幫她買一個70萬元。」、「我不知道丙○○所說的三年保本
    的意思，因為我只聽她說三年保本，因為她都沒有跟我們解
    說，所以我不知道是什麼意思。」等語，而從證人己○○所
    聽聞被上訴人丙○○所述，僅強調保險期間為三年，兼有三
    年保險，並未強調係三年保本一事，況經原審詢問證人己○
    ○就其所知之三年保本之意思為何，卻稱其不知悉，卻屢次
    強調曾聽聞被上訴人丙○○提及三年保本一事是否屬實乙節
    ，顯非無疑。
  (二)證人庚○○雖證稱：「我知道丙○○有向上訴人拉保險，正
    確時間忘記了，時間大約96年農曆過年前、後都有，農曆過
    年前丙○○到上訴人娘家，我去上訴人娘家，因為我們是鄰
    居，所以我常常去她家，那天是去找己○○聊天，當時我去
    上訴人家，丙○○正好在跟上訴人談保險的事情，在談話過
    程中我只知道該保險是三年保本兼有保險的保單，過年前我
    有聽到一次，過年後我有聽到一次。過年後的情形，我也是
    去己○○她家，丙○○在招攬上訴人時，我也有在場，當時
    也是聽到三年保本兼保險的保單，我聽到三年保本兼保險的
    事情二次。」等語，雖又證稱：「戊○○有在現場。因為戊
    ○○重聽，有再問丙○○上訴人買的是什麼保險，丙○○說
    是三年保本的。」、「我聽到的是一次。」等語，卻又證稱
    ：「上訴人跟丙○○簽第一次保險契約時，我在場，因為丙
    ○○都是晚上去的。我忘記戊○○、己○○的對話內容。」
    等語，證人對於待證事項均能明白指出，卻對於戊○○與己
    ○○間談話過程及戊○○發問過程淡忘其內容，則當初被上
    訴人丙○○與上訴人談論保險契約之條件時，是否與事後被
    上訴人丙○○向其解釋之契約條件均屬相同，實值存疑。
  (三)又證人即上訴人之父戊○○到庭證稱：「上訴人與丙○○簽
    約時，我有在現場，每次丙○○到我家拉保的時候，都是在
    我家。」、「上訴人簽約時，我有在現場。」、「我在現場
    有聽到己○○有問丙○○，丙○○說這是三年的保單兼保本
    ，因為我重聽，己○○有告訴我，之後丙○○也有大聲的再
    告訴我一次，這是三年保本兼保險的保單，所以我才覺得這
    份保險好。」等語，此與證人己○○所聽聞內容尚有不同，
    是否可認為當時被上訴人丙○○所述即指三年保本之意亦非
    無疑。
  (四)復查，上開證人林松茂、己○○分別為上訴人之父母，而庚
    ○○又與己○○又為經常接觸之鄰居，其所為之證詞亦難免
    偏頗上訴人，其所為之證詞可信度較低。
  (五)再者，上訴人所提出之錄音談話歷程紀錄，雖可佐證被上訴
    人丙○○欲提供其所有房屋過戶與上訴人配偶，並由上訴人
    自行辦理貸款 450萬元處理其招攬之保險問題，然被上訴人
    丙○○則抗辯稱：其雖有提及欲將 600萬元房屋過戶予上訴
    人配偶名下，請被上訴人自行貸款 450萬元一事，但此乃因
    上訴人力挺其業績，雙方雖有談和解之情形，但內心係要報
    答上訴人，並非承認其有以三年保本一事詐欺上訴人等語，
    而和解原本即雙方約定相互讓步終止紛爭或防止爭執發生之
    契約，所謂之爭執僅需當事人主觀上有爭執即屬之，並不以
    客觀上已發生具體法律關係事實為前提，是上訴人以被上訴
    人曾與其洽談和解事宜，即主張被上訴人丙○○有以三年保
    本一事對其詐欺，應非可採，更何況被上訴人丙○○實際上
    並未與其達成和解，其主張自難採信。
  (六)上訴人雖又提出伊 96年8月30日投資型商品保單帳戶價值通
    知書（本院卷第32頁），以被上訴人丙○○在上面親自書寫
    之文字，欲證明被上訴人丙○○確有向伊詐稱三年還本之情
    事。然查被上訴人丙○○在該通知書上雖書有： 96年8月31
    日上訴人已領回95萬9543元，尚餘144萬8857元，並註明「
    存款250萬元」等，然其又載明：「共148萬8507元」及「差
    5萬 1050元」，亦即被上訴人丙○○已明確告知上訴人投資
    型保單於96年8月31日之價值為244萬8050元（959543＋0000
    000＝0000000 ），領回95萬9543元後，還有價值148萬8507
    元，與上訴人所存入之款項相差 5萬1950元，此正係投資型
    保單帳戶價值可能因投資標的價值變動或費用收取而致有損
    失性質，上訴人以此主張被上訴人丙○○詐欺，亦無足採。
  (七)至於上訴人所提出之被上訴人新光公司「一次轉存100萬3年
    後」、「一次轉存 100萬元20年後」、「每年轉存12萬共10
    次10年後」、「每年轉存12萬共10次20年後」之投資分析資
    料、財團法人保險事業發展中心最新動態資料、新光公司投
    資前之計畫零存資料表，分別為被上訴人新光公司所列關於
    投資型保險投資利益之預估年限之利益分析，並無關於三年
    保本之記載，至於上訴人所提之「保本保值理財計畫」資料
    則與上訴人所簽立之保單不同，尚難據此比附援引，而上訴
    人所提之廣告單、剪報資料，分別為記載被上訴人公司榮獲
    西元2004年第十五屆國家品質獎之記載及關於甲型保單恐出
    現停售效應之報導記載，均無關於三年保本之記載，上訴人
    據此主張被上訴人施用詐術，亦非可採。
  (八)再者，上訴人亦曾於95年10月27日、96年1月22日、同年3月
    15日、同年11月8日於被上訴人新光公司編號QB085JC4、QB0
    9WIU9、QB0AQ480、QB0EAO80號4份保單得意理財變額壽險重
    要事項告知書，關於第 1點：保單帳戶價值可能因投資標的
    價值變動或費用收取而致有損失或為零，第 2點：新光人壽
    及其業務員對本保險將來之收益，不提供任何保證等選項下
    ，均勾選「是」，以表示其知悉該等事項，並於重要事項告
    知書上簽名，此業經被上訴人提出上開四份保單之重要事項
    告知書及保險單簽收回條附卷可參，均足見上訴人應於95年
    10月27日起已陸續知悉被上訴人丙○○向其招攬之保險並未
    提供保本一事無誤，其再主張被上訴人丙○○向其詐騙係三
    年保本云云，即與事實不符。
七、綜上所述，上訴人主張被上訴人丙○○以詐術致其陷於錯誤
    而簽訂系爭 4份保單契約乙節，尚不足採，其對被上訴人新
    光公司撤銷意思表示，並依據不當得利之法律關係請求被上
    訴人返還 154萬元本息，應屬無據，不應准許。原審為上訴
    人敗訴之判決，並無不合。上訴意旨指摘原判決不當，求予
    廢棄改判，為無理由，應予駁回。
八、據上論結，本件上訴為無理由，依民事訴訟法第449條第1項
    、第78條，判決如主文。
中    華    民    國    98    年    10    月    6     日
                民事第七庭    審判長法  官  童有德
                                    法  官  陳繼先
                                    法  官  曾謀貴
以上正本係照原本作成。
如對本判決上訴，須於收受判決送達後20日內向本院提出上訴書
狀，其未表明上訴理由者，應於提出上訴後20日內向本院提出上
訴理由書（須按他造人數附具繕本）。
上訴時應提出委任律師為訴訟代理人之委任狀。具有民事訴訟法
第466條之1第1項但書或第2項之情形為訴訟代理人者，另應附具
律師及格證書及釋明委任人與受任人有該條項所定關係之釋明文
書影本。
                                    書記官  王麗珍
中    華    民    國    98    年    10    月    6     日
                                                      Ｓ


司法院資訊處製作；財團法人民間司法改革基金會備份。
